【裁判字號】    96,訴,723
【裁判日期】    970402
【裁判案由】    強盜
【裁判全文】
臺灣苗栗地方法院刑事判決               96年度訴字第723號
公  訴  人  臺灣苗栗地方法院檢察署檢察官
被      告  甲○○
                    號
輔  佐  人  丙○○
即被告之女          弄17號
                    號
指定辯護人  本院公設辯護人  乙○○
上列被告因強盜案件，經檢察官提起公訴（96年度偵字第4461號
），本院判決如下：
    主  文
甲○○犯竊盜罪，累犯，處有期徒刑陸月，如易科罰金，以新臺
幣壹仟元折算壹日。
    事  實
一、甲○○前因違反家庭暴力防治法、公共危險等案件，經本院
    判處有期徒刑1 年、有期徒刑3 月、有期徒刑5 月，並定其
    應執行有期徒刑1 年7 月確定，甫於民國96年5 月31日縮刑
    期滿執行完畢（構成累犯）。詎其仍不知悔改，復基於意圖
    為自己不法所有之犯意，於96年9 月16日6 時20分許，進入
    苗栗縣頭份鎮○○路1412號之天榮起重工程公司內，竊取天
    榮起重工程公司所有，由劉吉郎所保管之挖土機履帶鐵板，
    並將竊得之前述鐵板搬上其所騎用之車號IJP-735 號重型機
    車上。待劉錦發將第5 塊鐵板搬上其騎用之機車時，為劉吉
    郎發現，劉吉郎除報警外尚將甲○○騎用之機車鑰匙取下，
    並持木棍與甲○○對峙，以防止甲○○離去。甲○○見狀隨
    即撿拾地上之石頭朝劉吉郎丟擲，繼而手握石頭2 顆與劉吉
    郎對峙，迨員警劉明炎到場，始由劉明炎予以奪下而當場查
    獲，並扣得甲○○竊得之鐵板5 塊（已發還被害人）及劉吉
    郎收集甲○○所丟擲的上述石頭2 顆，始悉上情。
二、案經苗栗縣警察局頭份分局報告臺灣苗栗地方法院檢察署檢
    察官偵查起訴。
    理  由
壹、程序部分：
    按被告以外之人於審判外之陳述，雖不符刑事訴訟法第159
    之1 至第159 之4 條之規定，而經當事人於審判程序同意作
    為證據，法院審酌該言詞陳述或書面陳述作成時之情況，認
    為適當者，亦得為證據。當事人、代理人或辯護人於法院調
    查證據時，知有第159 條第1 項不得為證據之情形，而未於
    言詞辯論終結前聲明異議者，視為有前項之同意，刑事訴訟
    法第159 之5 條第1 項、第2 項分別定有明文。證人劉吉郎
    於警詢的陳述，及贓物認領保管單、搜索扣押筆錄、扣押物
    品目錄表，均為被告以外之人於審判外之陳述，且不符刑事
    訴訟法第159 之1 至第159 之4 條之規定，原均無證據能力
    。但檢察官、被告及辯護人，於本件言詞辯論終結前，均未
    對證人前揭陳述、贓物認領保管單等書面陳述之證據能力表
    示異議。而本院依據上開言詞陳述、贓物認領保管單等書面
    作成時之情況觀察，認均無不適當之情形，依據上開法律之
    規定，本院自得將之採為認定犯罪事實之證據，附此敘明。
貳、實體部分：
一、本件訊據被告甲○○坦承有竊盜之犯行，核與證人劉吉郎於
    警詢時之陳述、檢察官偵查時的證詞（參偵卷第25至27頁、
    第46至48頁）相符，復與證人即到場查獲本件之警員劉明炎
    （參偵卷第47至48頁）證述之情相合，又有贓物認領保管單
    、搜索扣押筆錄、扣押物品目錄表在卷可憑（參偵卷第28頁
    、第17至21頁），且有石頭2 顆扣案可憑，足見其自白與犯
    罪事實相符，其竊盜犯行，洵堪認定。
二、至檢察官認被告甲○○上述竊盜犯行為證人劉吉郎發現後，
    立刻報警並將被告甲○○騎用之機車鑰匙取下，並持木棍與
    被告甲○○對峙，以防止甲○○離去，此時被告甲○○為脫
    免逮捕而撿拾地上之石頭朝劉吉郎丟擲，繼而手握石頭2 顆
    與劉吉郎對峙，迨員警到場，始由警員予以奪下。因認被告
    甲○○涉犯刑法第329 條的準強盜罪。但查：
（一）被告甲○○否認有準強盜的犯行，辯稱：「我沒有拿石頭
      丟劉吉郎。因為我沒有丟石頭，所以警察也沒有制止我。
      警察到場時我手中沒有握著石頭。」（參偵卷第47頁）、
      「劉吉郎所拿的棍子沒有打到我，他作勢要打時，我才丟
      下去。」（參偵卷第48頁）、「因為被害人拿木棍要打我
      ，我只是隨便拿工廠旁邊的硬泥巴，丟出去就散掉了，我
      承認有竊盜，但是沒有強盜」、「當時是以泥塊丟對方。
      那個時候對方拿棍子才沒有辦法跑，被對方抓住。」等語
      （以上參本院審卷96年11月1 日訊問筆錄第1 頁、96年11
      月15日準備程序筆錄第2 頁、97年3 月19日審判筆錄第4
      至5頁）。
（二）證人劉吉郎於警詢時陳稱略以：「（問：你發現竊嫌甲○
      ○後如何處理？）我先逮捕黃嫌再打電話至派出所通知警
      方到場處理。」、「（問：你發現甲○○竊盜行為逮捕他
      時，黃嫌有無反抗之情形發生？）黃嫌有從地上撿起石頭
      攻擊我，但是我閃避未被擊中（該石頭我已撿起交付警方
      ）。」等語（參偵卷第26至27頁）；其於檢察官訊問時結
      證稱略以：「（問：那你做何處置？）我問他在搬什麼東
      西，他說沒有，我就打電話報警，他也想要走，我就攔在
      他前面，而且把他的機車熄火、機車鑰匙拔下來，他一直
      追著我要索回鑰匙，我不給他，他就撿地上的碎石頭並朝
      我丟擲，丟了好幾次，不久警察就到了，他就沒有丟，但
      是他坐在我們工廠裡面，手上還拿著石頭，這部分我有跟
      警員表示，他手上還有石頭。」、「（問：你是否有把甲
      ○○曾經丟過的石頭出示給員警看？）有。」、「（問：
      你是否有拿棍子要打甲○○？）是甲○○先拿石頭丟我，
      我才去拿棍子作勢要攻擊他，也防衛自己。」、「（問：
      你棍子有無打到甲○○？）沒有。」等語（參偵卷第46至
      48頁）。
（三）證人謝明炎於檢察官訊問時結證稱：「（問：詳述你到場
      所見？）我據報到場時，甲○○坐在現場，被害人跟我說
      竊嫌竊他們公司的挖土機履帶。」、「（問：你到場時，
      有看到甲○○拿什麼東西？）手中拿著石頭。」、「（問
      ：你看到他拿石頭，做何處理？）從他手上把石頭奪走。
      」、「（問：我到場時，握在被告手裡的石頭應該不是已
      經丟擲過的石頭，另外被告丟擲劉吉郎的石頭，事後劉吉
      郎有收集起來交給我們。」、「（問：劉吉郎收集起來交
      給你的石頭一共有幾顆？）2 顆。」等語（參偵卷第48頁
      ）。
（四）是由證人劉吉郎、謝明炎之上述證詞觀察，可見其等2 人
      所證述的情節相符，且有石頭2 顆扣案足稽，又有照片5
      在卷可佐（參偵卷第30至32頁），由此足徵其等2 人上述
      證詞為真，均堪以採信。是衡酌其等2 人的上述證詞，復
      參酌被告甲○○於檢察官訊問時陳稱：「（問：你丟了幾
      顆石頭？）2 、3 顆。」等語（參偵卷第48頁），可知被
      告甲○○於上述時間，騎乘車號IJP-735 號重型機車至天
      榮起重工程公司，竊得挖土機履帶鐵板，將之置放於機車
      腳踏板時，為證人劉吉郎發現後旋即報警，並將該部機車
      鑰匙拔下，被告甲○○欲向證人劉吉郎取回機車鑰匙，但
      遭證人劉吉郎拒絕，被告甲○○即隨於地上撿拾起碎石頭
      2 顆丟擲證人劉吉郎，但未命中。斯時，證人劉吉郎為防
      衛自己，乃持木棍作勢欲打被告甲○○，然未實際出手，
      被告劉錦發見狀亦立刻撿拾起石頭握於手中，與證人劉吉
      郎對峙。嗣證人劉明炎據報到場處理後，將被告甲○○手
      中的石頭奪下，並將被告甲○○逮捕，證人劉吉郎復收集
      被告甲○○向渠丟擲的石頭2 顆交警扣案，應為本件案發
      生的經過。被告甲○○辯稱劉吉郎先持木棍作勢攻擊其，
      其方以泥塊丟擲劉吉郎，並未手持石頭與劉吉郎對峙，警
      員未在其手中將石頭奪下等語為虛，不足採信。
（五）上述扣案的石頭2 顆，本院審理時勘驗的結果為：「扣案
      之石頭兩顆，體積大致相同，是一般的天然石塊，可以一
      手同時握住兩顆。」（參本院審卷97年3 月19日審判筆錄
      第5 頁）。準此，可知被告甲○○持以擲向證人劉吉郎的
      石頭，常人可1 手同時握住2 顆，足見體積不大，對人的
      生命、身體的威脅並不太大。而依據上述的論證，可知被
      告甲○○前述竊盜行為被證人劉吉郎發現後，證人劉吉郎
      旋即報警並將上述機車的鑰匙拔下，被告甲○○欲取回鑰
      匙未果後，為脫免逮捕，乃以上述石頭丟擲證人劉吉郎而
      施以暴力行為，希冀藉此而取回機車鑰匙，發動機車後逃
      離現場無訛。然就扣案石頭的體積不大以觀，被告甲○○
      持以丟擲證人劉吉郎的暴力行為，衡諸常情，尚不足以完
      全壓制證人劉吉郎的行動或反擊能力，此就證人劉吉郎於
      現場尚持木棍作勢欲打被告甲○○，與手中握有石頭的被
      告甲○○相互對峙等情可見一斑。換言之，被告甲○○前
      述丟擲扣案石頭的行為，尚未使證人劉吉郎達到不能或難
      以抗拒的地步，應可認定。
（六）刑法第329 條規定：「竊盜或搶奪，因防護贓物、脫免逮
      捕或湮滅罪證，而當場施以強暴脅迫者，以強盜論」；同
      法第328 條第1 項規定：「意圖為自己或第三人不法之所
      有，以強暴、脅迫、藥劑、催眠術或他法，至使不能抗拒
      ，而取他人之物或使其交付者，為強盜罪，處5 年以上有
      期徒刑。」。是準強盜罪的構成要件，係以行為人實行竊
      盜、搶奪行為，為防護贓物、脫免逮捕或湮滅罪證，當場
      施以強暴、脅迫即已足，並以強盜論；但強盜罪的構成要
      件，尚包含「至使不能抗拒」此一要素，基於衡平的觀點
      ，準強盜罪的構成要件，是否需考量行為人當場施以強暴
      之行為時，是否至使被害人不能抗拒，方屬構成要件該當
      ，容有研求之餘地。
（七）按刑法第329 條係以刑罰之手段，保障人民之身體自由、
      人身安全及財產權，免受他人非法之侵害，以實現憲法第
      8 條、第22條及第15條規定之意旨。立法者就竊盜或搶奪
      而當場施以強暴、脅迫者，僅列舉防護贓物、脫免逮捕或
      湮滅罪證三種經常導致強暴、脅迫行為之具體事由，係選
      擇對身體自由與人身安全較為危險之情形，視為與強盜行
      為相同，而予以重罰，尚未違背罪刑相當原則，與憲法第
      23條比例原則之意旨並無不符。又準強盜罪之取財行為與
      施強暴、脅迫行為之因果順序，雖與強盜罪相反，卻有時
      空之緊密連接關係，以致竊盜或搶奪故意與施強暴、脅迫
      之故意，並非截然可分，而得以視為一複合之單一故意，
      亦即可認為此等行為人之主觀不法與強盜行為人之主觀不
      法幾無差異；復因取財行為與強暴、脅迫行為之因果順序
      縱使倒置，客觀上對於被害人或第三人所造成財產法益與
      人身法益之損害卻無二致，而具有得予以相同評價之客觀
      不法。故擬制為強盜行為之準強盜罪構成要件行為，雖未
      如刑法第328條強盜罪之規定，將實施強暴、脅迫所導致
      被害人或第三人不能抗拒之要件予以明文規定，惟必於竊
      盜或搶奪之際，當場實施之強暴、脅迫行為，已達使人難
      以抗拒之程度，其行為之客觀不法，方與強盜行為之客觀
      不法相當，而得與強盜罪同其法定刑。據此以觀，刑法第
      329 條之規定，並未有擴大適用於竊盜或搶奪之際，僅屬
      當場虛張聲勢或與被害人或第三人有短暫輕微肢體衝突之
      情形，因此並未以強盜罪之重罰，適用於侵害人身法益之
      程度甚為懸殊之竊盜或搶奪犯行，尚無犯行輕微而論以重
      罰之情形，與罪刑相當原則即無不符，此有司法院大法官
      會議解釋釋字第630 號解釋及理由書可考。
（八）準此，刑法第329 條準強盜罪所規定之實施強暴、脅迫須
      導致被害人或第三人已達難以抗拒之程度為要件。故竊盜
      或搶奪之行為人，縱因防護贓物、脫免逮捕或湮滅罪證，
      而有當場施以強暴、脅迫之行為，惟其所實施之強暴、脅
      迫行為，若尚未達於使人難以抗拒之程度者，即難與強盜
      行為同視，自不能遽依準強盜罪論擬，此有臺灣高等法院
      97年度上更（一）字第8 號、96年度上訴字第5376號判決
      臺灣高等法院臺中分院96年度上訴字第2513、2663、3135
      號判決意旨可佐。另按，是否不能抗拒，應以通常人之心
      理狀態為準。如行為人所實施之不法手段足以抑制通常人
      之抗拒，使之喪失自由意思，即與不能抗拒之意義相當，
      亦有最高法院80年度第4 次刑事庭會議決議可憑。
（九）綜上，本件被告甲○○撿拾地上石頭朝劉吉郎丟擲之行為
      ，不足以使通常人喪失自由意志，至使被害人難以抗拒，
      參酌上述大法官會議解釋及臺灣高法院、臺灣高等法院臺
      中分院判決意旨，應認被告上述行為不構成刑法第329 條
      之準強盜罪，僅構成普通竊盜罪，附此敘明。
三、核被告甲○○為，係犯刑法第320 條第1 項之普通竊盜罪。
    是檢察官認其係犯刑法第329 條之準強盜罪，容有誤會，但
    起訴之基本社會事實同一，本院爰依刑事訴訟法第300 條之
    規定，變更檢察官之起訴法條，附此敘明。又被告前因違反
    家庭暴力防治法、公共危險等案件，經本院判處有期徒刑1
    年、有期徒刑3 月、有期徒刑5 月，並定其應執行有期徒刑
    1 年7 月確定，甫於96年5 月31日縮刑期滿執行完畢，此有
    卷附臺灣高等法院被告前案紀錄表1 份在卷足憑，其於前述
    案件執行完畢後，5 年之內故意再犯上開有期徒刑以上之罪
    ，為累犯，應依刑法第47條第1 項之規定加重其刑。爰審酌
    被告有上述前科，素行不佳，有上開被告前案紀錄表可佐，
    且其不思以正當方法獲取金錢、財物，為貪圖私利，竊取天
    榮起重工程公司之財物，缺乏尊重他人財產權之觀念。復斟
    酌被告犯罪之動機、目的、手段，暨考量被告坦認犯行，犯
    後態度尚佳等一切情狀，量處如主文所示之刑，並諭知易科
    罰金的折算標準。至扣案之石頭2 顆，並非被告持以竊盜之
    工具，亦非被告所有，自不得宣告沒收，附此敘明。
據上論斷，應依刑事訴訟法第299 條第1 項前段、第300 條，刑
法第320 條第1 項、第47條第1 項、第41條第1 項前段，刑法施
行法第1 條之1，判決如主文。
本案經檢察官李基彰到庭執行職務。
中    華    民    國    97    年    4     月    2     日
                  刑事第三庭    審判長法  官  柳章峰
                                      法  官  林佩儒
                                      法  官  呂曾達
以上正本證明與原本無異。
如不服本判決，應於判決送達後10日內向本院提出上訴狀（應抄
附繕本），其未敘述上訴理由者，應於上訴期間屆滿後20日內補
提理由書狀於本院，上訴於臺灣高等法院臺中分院。告訴人或被
害人如對於本判決不服者，應具備理由請求檢察官上訴，其上訴
期間之計算係以檢察官收受判決正本之日期為準。
                                      書記官  許千士
中    華    民    國    97    年    4     月    3     日
附錄：
刑法第320條第1項。
中華民國刑法第320條
（普通竊盜罪、竊佔罪）
意圖為自己或第三人不法之所有，而竊取他人之動產者，為竊盜
罪，處 5 年以下有期徒刑、拘役或 5 百元以下罰金。
意圖為自己或第三人不法之利益，而竊佔他人之不動產者，依前
項之規定處斷。
前二項之未遂犯罰之。


司法院資訊處製作；財團法人民間司法改革基金會備份。
